【裁判字號】    94,上,403
【裁判日期】    950705
【裁判案由】    損害賠償
【裁判全文】
臺灣高等法院臺中分院民事判決           94年度上字第403號
上  訴  人  丙○○
訴訟代理人  林松虎律師
            蕭智元律師
複  代理人  甲○○
被  上訴人  林有全即祭祀公業林程管理人
訴訟代理人  陳浩華律師
複  代理人  癸○○
上列當事人間請求損害賠償事件，上訴人對於中華民國94年10月
21日臺灣臺中地方法院93年度訴字第1182號第一審判決提起上訴
，本院於95年6月21日言詞辯論終結，判決如下：
    主  文
上訴駁回。
第二審訴訟費用由上訴人負擔。
    事實及理由
一、被上訴人起訴主張：上訴人未經伊祭祀公業派下員合法選任
    為管理人，竟基於行使偽造私文書之概括犯意，明知如附表
    所示時間、地點之各次派下員大會並未召開，亦無如各該項
    下決議事項欄內所示決議之作成，連續於不詳時間、地點，
    盜用如附表「盜用印文欄」內所示亦為被上訴人祭祀公業派
    下員林丙木之印文，偽造各該次派下員大會會議記錄（記錄
    人均註明為林丙木），並分別於如附表編號1、2、4項下「
    行使時間」欄所示之時間，檢具各該項內所示之會議紀錄，
    其中編號2、4之會議紀錄，並檢附由上訴人以清理被上訴人
    祭祀公業財產需確定派下員名冊所製作而成之「選舉人名冊
    」，充為派下員到場開會簽到簿，持向臺中縣神岡鄉公所辦
    理如附表「行使用意」欄所示之申請、備查，經該公所公告
    、登報期滿無人異議後，於民國（下同）八十九年二月十六
    日核發祭祀公業派下員證明書予上訴人，又於同年三月三日
    就上訴人擔任被上訴人祭祀公業管理人一事准予備查，再於
    同年七月二十六日同意就所檢附之派下員大會會議記錄准予
    備查。而上訴人隨即將坐落臺中縣神岡鄉○○段494之2、49
    4之3、494之4等地號土地（下稱494之2、494之3、494之4等
    三筆土地）非法轉讓他人，造成伊祭祀公業受有公告現值加
    四成合計新台幣（下同）三百十五萬七千八百五十八元之損
    害等情，爰依侵權行為之法律關係，起訴聲明求為判決：上
    訴人應給付被上訴人三百十五萬七千八百五十八元及自起訴
    狀繕本送達翌日即九十二年八月九日起至清償日止，按年息
    百分之五計算之利息之判決（原審判准上訴人應給付被上訴
    人三百十四萬七千八百五十八元本息，其餘部分駁回，被上
    訴人對駁回部分未據聲明不服）。於本院答辯聲明，求為判
    決：(一)上訴駁回，(二)第二審訴訟費用由上訴人負擔。
二、上訴人則以：伊自八十八年間起，有償受被上訴人祭祀公業
    派下員及前管理人林成德委任，辦理被上訴人祭祀公業土地
    之清理及開發，並蓋紀念館、廠房等建物，約定伊應自負開
    發盈虧風險，及得處分被上訴人祭祀公業土地作為開發所需
    資金，且除前揭建物外，其餘土地及開發所得均作為伊報酬
    ，伊確有蓋成前揭建物，自有權處理494之2、494之3、494
    之4等三筆土地作為開發資金或作為報酬，並非無權處分，
    更無侵權行為可言；若認伊之報酬未明確約定，應類推適用
    民法第五百四十七條規定，依習慣或事務性質定之，而祭祀
    公業土地之清理，處理過程繁雜、需時冗長，且目前台灣地
    區祭祀公業申報事務之委託，通常係約定以祀產百分之十八
    至二十為報酬，伊受託處理之坐落臺中縣神岡鄉○○段492
    、494、517、518、520、554地號土地（下稱分別稱492、49
    4、517、518、520、554地號土地）、同鄉○○段73地號土
    地（下稱73地號土地）及494之2、494之3、494之4等三筆土
    地，合計十筆土地之價值為七千九百八十五萬二千零七十四
    元，伊受託之二年六個月期間，任務繁重，應以百分之二十
    即一千五百九十七萬零四百十四元計算伊之報酬為合理，若
    認被上訴人主張伊應賠償有理由時，伊主張以前揭報酬與被
    上訴人之請求互相抵銷等語，資為抗辯。上訴聲明求為判決
    ：(一)原判決不利於上訴人之部分廢棄。(二)上開廢棄部分，被
    上訴人在第一審之訴駁回。(三)訴訟費用由被上訴人負擔。
三、兩造不爭執及達成協議之事實：
(一)、上訴人製作完成如附表所示時間、地點、內容之各次派下員
    大會會議記錄，並分別於如附表編號1、2、4項下「行使時
    間」欄所示之時間，檢具各該項內所示之會議紀錄，持向臺
    中縣神岡鄉公所辦理如附表「行使用意」欄所示之申請、備
    查，經臺中縣神岡鄉公所分別於八十九年一月六日以89神鄉
    民字第21072號函公告陳列於臺中縣神岡鄉公所及庄後村辦
    公處公告牌三十日，並由上訴人於同年一月十五日起至同年
    月十七日止，接連三天在臺灣日報刊登公告文全部內容、現
    派下全員名冊、派下全員系統表及土地清冊，限期三十日徵
    求異議，期滿無人提出異議，而由臺中縣神岡鄉公所於同年
    二月十六日以89神鄉民字第2323號核發祭祀公業派下員證明
    書予上訴人，又於同年三月三日以89神鄉民字第3102號函同
    意就上訴人擔任被上訴人祭祀公業管理人一事准予備查，再
    於同年七月二十六日以89神鄉民字第11469號函同意就所檢
    附之派下員大會會議記錄准予備查。
(二)、同上段518、520、492、494之2、494之3、494之4等地號土
    地業經上訴人以買賣為原因出賣予其妻林王碧滿，並辦理所
    有權移轉登記完畢。
(三)、同上段494之2、494之3、494之4地號等三筆土地之價值，兩
    造同意依公告現值加四成算得之金額為準。
(四)、517地號土地業經上訴人以一千五百十一萬二千一百五十八
    元出賣予訴外人乙○易、乙○田、乙○傑、乙○強等四人。
    以上雙方不爭執及達成協議之事實，並經本院調取之台灣台
    中地方法院檢察署九十年度發查字第二七六九號偵查卷宗（
    下稱發查卷）、九十年度偵字第一四四一一號偵查卷宗（下
    稱偵查卷）、原法院刑事庭九十二年度訴字第九二八號刑事
    卷宗（下稱刑事一審卷）、本院九十三年度上訴字第九七三
    號刑事卷宗（下稱刑事二審卷）內附之相關證據資料、被上
    訴人提出之土地登記謄本七件可證，查明屬實，上揭事實，
    本院採為判決之基礎。
四、本件兩造爭執部分：
(一)、就上訴人是否自八十八年四月間起，受被上訴人祭祀公業前
    管理人林成德委託，有償為被上訴人祭祀公業清理名下之土
    地，以資向臺中縣神岡鄉公所辦理被上訴人祭祀公業之立案
    及辦理派下員土地財產之繼承、登記、開發等事宜部分？
    上訴人主張，被上訴人祭祀公業林程（又名祭祀公業林開庭
    、祭祀公業林開程）前管理人林成德，曾經由同為被上訴人
    祭祀公業派下員之台中縣神岡鄉庄後村村長林丙木見證，於
    八十八年四月二十八日出具委託書予伊，有償委託伊開發系
    爭祭祀公業等語，雖為被上訴人所否認。惟查，被上訴人委
    託上訴人開發系爭祭祀公業時，曾簽立委託書一節，為被上
    訴人所不爭執，並經證人即被上訴人祭祀公業前管理人林成
    德及村長林丙木於刑事偵查及審理時證述屬實，復有委託書
    影本一份於附刑事偵查卷可稽（見臺灣臺中地方法院檢察署
    九十年度偵字第一四四一一號偵查卷第十八頁），該委託書
    載稱：「立委託書人林成德為本件祭祀公業管理人，鑑於省
    府公報訂定祭祀公業清理辦法期間，依法提出申報，本人願
    將祖產林開程名下之祭祀公業土地，所有北庄段289至290號
    共二筆，全權委任丙○○等依法向政府有關單位辦理變更及
    開發；受委任人於辦理變更期間，一切費用包含稅率等須由
    自行負擔；受委任人等於變更及開發完善後所應得償條件，
    已於88年3月28日由族親代表數人在本村村長辦公室共同開
    會議決作為受委任人等之條件無訛」等語，該委託書之真正
    ，並經證人林成德於前揭案件法務部調查局台中縣調查站（
    下稱台中縣調站）九十年八月二十八日證稱：「（問：你是
    否認識台中縣神岡鄉民丙○○？與渠有無親屬關係？）我認
    識台中縣神岡鄉民丙○○，我於八十八年四月二十八日將「
    林開庭祭祀公業」授權委託由渠等（指丙○○及林丙木）依
    法向有關單位辦理變更（指「林開庭祭祀公業」依法立案）
    及開發（指派下土地財產由未合法登記變更為合法登記），
    丙○○與我均係派下成員。」等語（見上開偵查卷第四十一
    頁背面），證人林丙木於同年月三十一日調查時證稱：「『
    林成德曾於八十八年四月二十八日書立「委託書」，委由「
    丙○○等」依法向政府單位辦理本祭祀公業所屬土地之變更
    及開發事宜，所謂「變更」、「開發」事宜，係指委由「丙
    ○○等」負責辦理祭祀公業依法申請立案，及所屬之土地財
    產向地政單位申請合法變更登記在本祭祀公業名下等相關事
    宜，由於政府單位當時甫通過祭祀公業清理辦法，規定現有
    祭祀公業如未於一定期限內完成登記設立，則該祭祀公業所
    有土地將收歸國有，因此本祭祀公業為確保權益，才會委由
    「丙○○等」負責辦理祭祀公業儘速依法申請立案，及將所
    屬之土地向地政單位申請合法變更登記在本祭祀公業名下等
    相關事宜，而所謂「丙○○等」之意思，實際上尚包括我本
    人在內，並非獨指丙○○一人之意。』（見上開偵查卷第六
    十六頁），於原法院九十二年五月二十三日刑事庭審理時證
    稱：「（提示八十八年林承〈應為「成」之誤〉德委託書，
    問：是否是你簽名的？）這是被告（即上訴人）與林承德私
    下談的，他們找我見證。」，九十三年四月二十日審理時證
    述：「提示偵察卷第一一七頁委託書，問：這上面有林丙木
    的印章、簽名，是否你簽的？）這是我簽的，也是我的印章
    ，日期是八八年四月二十八日，是我在林成德家簽的，他們
    叫我過去當證人。」等語（見刑事一審卷第四十四頁背面、
    三百二十五頁），足見該委託書真正。堪認上訴人確曾受被
    上訴人祭祀公業前管理人林成德委託，有償為被上訴人祭祀
    公業清理名下之土地，以資辦理立案、派下員土地財產之繼
    承、登記、開發等事宜，是上訴人之上開主張，應為可採，
    被上訴人否認上情，尚無足採。
(二)、就如附表所示會議記錄是否上訴人所偽造一節，查：
１、列名出席如附表所示各次會議之被上訴人祭祀公業派下員林
    丙木、林秋風、林福基、林定、林炳、林清煌、己○○、
    林源銘、林清吉、林文忠、乙○分別於前揭刑事案件九十年
    八月六日警訊時證稱：八十九年七月二十二日在神岡鄉庄後
    村村長辦公室並無舉辦派下員大會等語（見偵查卷第十四至
    二十四頁）；證人林成德於台中縣調站九十年八月二十八日
    調查時證稱：『（提示神岡鄉公所提供之「林開庭（林程）
    祭祀公業」八十九年七月二十二日上午十時所召開之會議記
    錄影本，問：你曾否出席該次會議並在會議記錄上親筆簽名
    蓋章？）丙○○並未於八十九年七月二十二日上午十時召開
    「林開庭祭祀公業」派下員會議，而我因年事高齡九十四歲
    ，故不可能出席任何一項會議，該次會議內之出席人員簽名
    簿中有關我的出席簽名（姓名及地址），根本不是我的親筆
    簽字。」等語（見偵查卷第四十一頁背面）；證人丁○○、
    林豐男、戊○○、林西東，分別於台中縣調站九十年八月二
    十三日、同年月三十日、同年九月十日調查時證稱；上訴人
    擔任管理人期間，從未召開派下員會議，伊等亦未參加八十
    九年七月二十二日之派下員會議等語（見偵查卷第四十六至
    五十六頁、二百五十四至二百五十六頁），證人林豐男於調
    查中更進一步證稱：『另該名冊內登記我「林豐男」之地址
    係設於「台中市北屯區同榮里三十四鄰更生巷四十七弄十三
    號」，惟我所居住之地址卻已於八十八年七月二十五日該會
    召開之前已整編為「台中市○○區○○里○○路四二六號」
    ，因此我如果有參加前述丙○○召開之會議，應會填寫「台
    中市○○區○○里○○路四二六號」之地址，顯見丙○○係
    以移花接木方式偽造出席派下員名冊及會議記錄等語（見偵
    查卷第五十一頁）；證人林丙木於台中縣調站九十年八月二
    十三日、同年月二十七日、同年月三十一日調查時、原法院
    刑事庭九十二年五月二十三日、九十三年四月二十日審理時
    、本院法官九十三年七月二十六日審理時證稱：上訴人擔任
    管理人期間，從未召開任何一次派下員大會，八十九年二月
    二十八日、同年三月二十六日、同年七月二十二日之派下員
    大會會議紀錄係屬偽造，伊未擔任紀錄，亦未獲推選為管理
    委員，上訴人亦未被推派為主任委員，案由決議均未經派下
    員共同開會及議決等語（見偵查卷第五十七頁至六十七頁、
    刑事一審卷三十九、四十、三百二十一、三百二十二頁、刑
    事二審卷第七十二頁）；證人辛○○於台中縣調站九十年九
    月十日調查時證稱：『（提示「林開庭祭祀公業」派下員八
    十九年二月二十八日大會會議事錄，問：你曾否出席該次會
    議並獲推選為祭祀公業管理委員？）我不清楚有無參加該次
    派下員大會，我於當時並不知悉我是祭祀公業之委員。』等
    語（見偵查卷第二百六十頁），證人林瑞桓於台中縣調站九
    十年九月十日調查時證稱：『（問：你曾否擔任「林開庭祭
    祀公業」委員？）我一直就不知道我曾擔任「林開庭祭祀公
    業」之委員。』等語（見偵查卷第二百六十三頁）。
２、證人林丙木雖列名於如附表所示會議中之記錄人，各會議紀
    錄上並蓋用有二種不同形式之林丙木印文（見偵查卷第二百
    二十九、二百六十六、二百八十六、三百零三頁），惟檢視
    如附表所示之各次會議紀錄均係以打字方式為之，而林丙木
    係十九年四月二十三日生（見偵查卷第十四頁之年籍資料）
    ；且林丙木並不會電腦打字，身為神岡鄉庄後村長及社區理
    事長，主持會議無數次，從未擔任過記錄人之事實，亦據林
    丙木於前揭刑事案件台中縣調站九十年八月三十一日調查時
    、原法院九十年度重訴字第七一八號塗銷所有權移轉登記事
    件九十一年三月二十二日行言詞辯論時證述明確（見偵查卷
    第六十六頁、刑事一審卷第八十七頁），以其年歲甚長及身
    分地位，所言不會電腦、打字及擔任記錄員等情，應非子虛
    ，足徵該等會議紀錄應非由證人林丙木作成。至於各會議紀
    錄上蓋用有二種不同形式之林丙木印文一節，林丙木於前揭
    刑事案件台中縣調站九十年八月三十一日調查時證稱：「我
    身為村長，我的私章平日均放置於村長辦公室抽屜內，抽屜
    亦未上鎖，方便村幹事取用供作服務村民之用（如證明清寒
    獎學金），丙○○身為社區常務監事，經常出入村長辦公室
    ，而我又經常外出為民服務，丙○○有無自行取用我的私章
    ，我無法瞭解」（見偵查卷第六十六頁），九十三年四月二
    十日審理時證稱：「（問：平常印章放在哪？）抽屜。我共
    有三顆印章，都放在我辦公室抽屜，都沒有上鎖。」等語（
    見刑事一審卷第三百三十頁），衡諸證人之生活經驗，所證
    述情節當可採信，自不能僅憑林丙木列名於如附表所示會議
    中之記錄人，各會議紀錄上並蓋用二種不同形式之林丙木印
    文，即率認被上訴人有召開各次會議之事實。
３、如附表所示之各次會議所討論之內容，均涉及被上訴人祭祀
    公業之財產處分事宜，而祭祀公業既為祖產，依據臺灣人對
    祖先重視之程度以觀，就祖產之處分事宜自無不慎重關心之
    可能，而前開證人就該等會議之召開均表示未有其事，再經
    前揭案件原法院刑事庭法官九十二年五月二十三日審理時詰
    以上訴人有關各該次會議召開是否有召集通知以及開會事項
    之文件留存等節，上訴人均供稱：並無此等文件等語（見刑
    事一審卷第三十七、四十三、四十四頁），兩相對照之下，
    上開證人所述實與事理較為符合。
４、如附表編號2、4之會議紀錄，上訴人持向台中縣神岡鄉公所
    申請備查時，雖曾檢附選舉人名冊、派下員名冊作為派下員
    有到場開會之證明（簽到簿），就如附表編號3部分，於前
    揭刑事案件審理期間並舉同意書為證（即附於刑事一審卷第
    四百四十頁至四百四十九頁之前開案件刑事判決書附件1、2
    、3）。然林成德、丁○○、林豐男、戊○○、林丙木分別
    於前揭刑事案件台中縣調站九十年八月二十八日、九十年八
    月二十三日調查時、原法院刑事庭法官九十三年四月二十日
    審理時、原法院九十年度重訴字第七一八號塗銷所有權移轉
    登記事件九十一年三月二十二日行言詞辯論時證稱：前開名
    冊，僅是被上訴人祭祀公業之派下員平時聯絡名冊，上面的
    印章雖然都是真正的，但是均係為供上訴人辦理祭祀公業派
    下員名冊整理時所簽具，絕非到場參與會議之簽到等語（見
    偵查卷第四十二、四十八、五十、五十五、五十八頁、刑事
    一審卷八十五、八十七、三百二十七、三百二十八、三百三
    十頁）；且附表編號2之會議記載到場人數為七十七人（見
    偵查卷第二百八十六頁），惟前開刑事判決附件1所示之名
    冊經數算僅七十二名，實已與客觀現存事證有所扞格；另上
    訴人早於八十八年十二月二十七日即編製被上訴人祭祀公業
    之派下員名冊，並檢送臺中縣神岡鄉公所辦理派下員繼承登
    記事宜（見偵查卷第一百九十五至二百零七頁），則以一般
    常情觀之，其後若有會議之召開，當係以該等名冊作為簽到
    依據，以符合經濟、便宜之效益，實無捨此不為，於每次開
    會時另行檢具前開形式不一之名冊作為派下員簽到依據之必
    要；又被上訴人於前揭案件本院刑事庭法官九十三年四月二
    十日審理時曾證稱：前開名冊雖然都是其親筆簽名，但是都
    是在八十八年三月二十八日那次召開座談會時，上訴人說要
    確認派下員名冊，所以現場有發表格讓大家填寫等語（見刑
    事一審卷第三百零二、三百零七、三百十四至三百十七頁）
    ，核與前揭刑事案件原法院刑事庭法官於九十三年四月十九
    日勘驗上訴人所提出之八十八年三月二十八日開會實錄ＶＣ
    Ｄ內容，上訴人確實有於開會中發給與會人士於鏡頭下顯示
    為白色長頁之紙張等情相符，有勘驗筆錄附於刑事一審卷第
    二百二十九頁可參，被上訴人該部分之證述與事實相符而堪
    為採信，是以上開名冊，亦無從作為有利於上訴人之判斷。
５、上訴人雖舉證人即其子庚○○於本院證稱：「（上訴人訴訟
    代理人問：88年3月28日開會情形為何？）那天我有參加會
    議，派下員成立大會，有會議紀錄，由前村長兒子記錄，我
    不是派下員，那天我比較晚到，沒有看到簽名報到的情形，
    當天我聽到他們推舉我父親擔任祭祀公業開發土地，報酬也
    有明說，錄影帶也有，至於決議部分我不清楚，因為大家就
    問說有沒有贊成，然後大家都很高興，說好，就這樣做，不
    清楚這樣是不是決議。」、「（上訴人訴訟代理人問：報酬
    內容如何？）那時本來說給公家是三棟透天厝，後來改為兩
    棟透天厝，還有一間鐵皮屋，就是除了給公家外，其餘給我
    父親取得。」；證人即上訴人外甥壬○○於本院證稱：「（
    上訴人訴訟代理人問：88年3月28日開會情形如何？）我有
    參加，我和庚○○一起去攝影，當時開會有結果，就是有舉
    手表決，要給丙○○當管理人，大家都有同意，報酬部分錄
    影帶也有錄到，本來說三間給公家，一個鐵皮屋，後來改為
    兩間。」、「（上訴人訴訟代理人問：丙○○部分如何？）
    其他就歸丙○○。」等語（見本院卷第一百二十二頁背面、
    第一百二十三頁），惟核與前開證人之證詞不符，況證人庚
    ○○為上訴人之子、壬○○為上訴人之甥，與上訴人皆為誼
    屬至親關係，其等證人所為有利上訴人之陳述，難免偏頗之
    虞，亦難遽予採信。
６、綜據上揭證人之證詞及情況證據，可堪認定上訴人接手前開
    任務後，即未曾召開如附表所示之各次會議，亦無進行選任
    上訴人任被上訴人祭祀公業之主任管理委員或管理人之選舉
    ，亦未因開會而作成任何如附表內容所示之決議及會議紀錄
    之作成，足認如附表所示會議記錄係上訴人偽造，且上訴人
    因上開偽造文書，經本院判處有期徒刑二年十月（尚未確定
    ，現正上訴中），並經本院調取上開刑事卷查明，是此，被
    上訴人主張，如附表所示會議記錄係上訴人偽造等語，應可
    採信。
(三)、就同上段517、518、520、492、494之2、494之3、494之4等
    地號土地是否遭上訴人侵占部分，查：
１、上訴人固曾受被上訴人祭祀公業前管理人林成德委託，有償
    為被上訴人祭祀公業清理名下之土地，以資辦理立案、派下
    員土地財產之繼承、登記、開發等事宜，雖如前述，惟有償
    支付報酬之方式有多種，可能是給付金錢或代替物、特定物
    ，其中土地之移轉所有權登記雖亦屬可能之方法，然若未經
    明確約定，當非僅有辦理土地登記移轉一途，自難以推斷之
    方式認定上訴人係經祭祀公業林程之派下員同意以移轉土地
    所有權之方式給付報酬，從而，上訴人對其受該有償之報酬
    方式之積極事實，自應負舉證責任。
２、綜觀上訴人提出之前揭委託書影本及八十八年三月二十八日
    開會實錄ＶＣＤ譯文，充其量僅能認為上訴人係有償受委任
    ，但尚無從據為上訴人確實經被上訴人祭祀公業派下員同意
    ，取得518、520、492、494之2、494之3、494之4等地號土
    地作為開發祭祀公業財產報酬之證明；另參以前揭刑事案件
    各卷宗內附之相關證據，亦無任何證據足資證明上開情事。
３、至上訴人辯稱伊將系爭祭祀公業之地上物建造完成，並交給
    被上訴人使用等語，但為被上訴人所否認。查：證人林成德
    於八十八年四月二十八日出具予上訴人之前揭委託書既記載
    ：「．．受委任人於辦理變更期間，一切費用包含稅率等須
    由自行負擔；受委任人等於變更及開發完善『後』所應得償
    條件，已於88年3月28日由族親代表數人在本村村長辦公室
    共同開會議決作為受委任人等之條件無訛」等語，上訴人對
    依委託書之記載指開發完成「後」始給付報酬乙節，亦不爭
    執（見本院卷第一宗第一八二頁）。是依上開委託書約定，
    上訴人須將被上訴人祭祀公業名下財產開發完成後，始得請
    求報酬，惟上訴人受委託開發系爭祭祀公業後，於同段491
    、491之一地號土地興建房屋迄今仍未辦理所有權登記予被
    上訴人名義，及同段544地號、地目為田，其上所蓋之鐵皮
    屋亦未取得使用執照，另北庄段73地號迄今尚未開發等情，
    為兩造所不爭執，並經本院到場勘驗屬實，有勘驗筆錄可憑
    ，況且上訴人係於八十九年九月十五日始與訴外人陳學良簽
    訂工程契約書，由陳學良在被上訴人祭祀公業名下土地上興
    建紀念館等建物，有工程契約書影本一件附於刑事卷可稽（
    見刑事二審卷第一百五十五至一百六十三頁），但上訴人卻
    早於簽訂契約前之八十九年八月八日即以買賣為原因，將上
    開地號土地移轉登記至林王碧滿名下（見附於發查卷第二十
    八至三十三頁之土地登記謄本），足見被上訴人主張，上訴
    人尚未完成開發系爭祭祀公業等語，應可採信。則上訴人將
    上開地號土地移轉至林王碧滿名下時，被上訴人祭祀公業名
    下財產尚未開發，遑論開發完成，上訴人之行為實與前揭委
    託書記載得請求報酬之時期有違，則上訴人既未依法清理、
    繼承、登記、開發完成被上訴人祭祀公業名下土地，本不得
    請求被上訴人給付報酬，其未經允許擅自將上開土地移登記
    至王碧滿下充成做報酬，於法係屬無據，並已構成民事之故
    意侵權行為（理由如下述）。
(四)、就被上訴人就同段494之2、494之3、494之4等三筆土地向上
    訴人請求損害賠償部分，查：
１、因故意或過失，不法侵害他人之權利者，負損害賠償責任；
    因故意侵權行為而負擔之債，其債務人不得主張抵銷，民法
    第一百八十四第一項前段、第三百三十九條分別定有明文。
２、被上訴人祭祀公業名下之494之2、494之3、494之4等三筆土
    地既遭上訴人侵占，上訴人自係故意不法侵害被上訴人之權
    利，被上訴人並得向上訴人請求損害；又494之2、494之3、
    494之4等三筆土地現已輾轉分別移轉登記至訴外人呂淨文、
    許寶珍、羅錦雲名下，有被上訴人提出之土地登記謄本三件
    可稽，應已達不能回復或回復有重大困難之程度，被上訴人
    自得請求上訴人依上開土地之價值賠償損害。而上開土地之
    價值，依兩造達成協議之公告現值加四成，並依卷附土地登
    記謄本算得之金額，為三百十四萬七千八百五十八元（494
    之4地號土地之價值應為一百一十萬八千六百七十四元，被
    上訴人主張該地號之價值為一百十一萬八千六百七十四元，
    應屬誤算）。
３、至上訴人主張，以其報酬抵銷乙節。查；上訴人因未依法清
    理、繼承、登記、開發完成被上訴人祭祀公業名下土地，上
    訴人非但不能對被上訴人請求報酬，且已構成民事故意侵權
    行為，已如上述。又依民法第三百三十九條規定「故意侵權
    行為而負擔之債，其債務人不得主張抵銷。」，本件上訴人
    故意以不法侵害被上訴人之權利，則依上開規定，亦不得主
    張抵銷，是上訴人為抵銷之抗辯，殊無足採。
五、綜上所述，被上訴人本於侵權行為之法律關係，請求上訴人
    給付被上訴人三百十四萬七千八百五十八元，及其中二百二
    十四萬八千四百七十元自起訴狀繕本送達翌日即九十二年八
    月九日起，另其中八十九萬九千三百八十八元自原審準備續
    狀繕本送達翌日即九十四年三月四日起（該部分請求之金額
    ，係被上訴人於原審起訴後始追加，其法定遲延利息應自該
    書狀繕本送達上訴人翌日起算），均至清償日止，按年息百
    分之五計算之法定遲延利息，洵屬有據，為有理由，應予准
    許。是則原審判命此部分，上訴人應如數給付，於法並無不
    合。上訴意旨指摘原判決此部分不當，求予廢棄改判，為無
    理由，應予駁回其上訴。
六、上訴人提出之八十八年三月二十八日開會實錄ＶＣＤ前經上
    揭刑事案件原法院刑事庭法官於九十三年四月二十九日勘驗
    明確，且有上訴人提出之譯文可參，為兩造所不爭執（見本
    院卷第一宗第六十九頁、原法院九十二年度上字第九二八號
    卷第二九二頁），從而，本院認為無再勘驗該光碟之必要；
    又本件事實已臻明確，兩造其餘攻擊防禦及證據調查，均與
    本案之判斷不生影響，自勿庸一一審酌論列，併此敘明。
七、據上論結，本件上訴為無理由，依民事訴訟法第四百四十九
    條第一項、第七十八條，判決如主文。
中    華    民    國    95    年      7    月    5    日
                      民事第七庭審判長法  官  袁再興
                                      法  官  吳惠郁
                                      法  官  盧江陽
以上正本係照原本作成。
上訴人得上訴。
如對本判決上訴，須於收受判決送達後二十日內向本院提出上訴
書狀，其未表明上訴理由者，應於提出上訴後二十日內向本院提
出上訴理由書 (須按他造人數附具繕本)。
上訴時應提出委任律師為訴訟代理人之委任狀。具有民事訴訟法
第四百六十六條之一第一項但書或第二項之情形為訴訟代理人者
，另應附具律師及格證書及釋明委任人與受任人有該條項所定關
係之釋明文書影本。
                                      書記官  陳玫伶
中    華    民    國    95    年    7     月    6     日
                                                      Ｈ
附表：
┌──┬──────┬───────┬─────────────┬──────┬─────┬────┐
│編號│開會時間    │開會地點      │決議事項                  │行使時間    │行使用意  │盜用記錄│
│    │            │              │                          │（民國）    │          │人印文  │
├──┼──────┼───────┼─────────────┼──────┼─────┼────┤
│１  │88年11月1日 │臺中縣神岡鄉庄│(一)全體派下員無異議通過推選│88年12月27日│向臺中縣神│盜用林丙│
│    │上午9時     │後村村長林丙木│  林居清、林丙木、林西東、│            │岡鄉公所申│木之印章│
│    │            │辦公室        │  丙○○、辛○○為管理員。│            │請辦理申報│作成印文│
│    │            │              │(二)推選丙○○為主任委員。  │            │祭祀公業土│1枚     │
│    │            │              │                          │            │地清理及管│        │
│    │            │              │                          │            │理人變更登│        │
│    │            │              │                          │            │記、發給派│        │
│    │            │              │                          │            │下員證明  │        │
├──┼──────┼───────┼─────────────┼──────┼─────┼────┤
│２  │89年2月28日 │臺中縣神岡鄉庄│(一)推選林居清、林丙木、林西│89年3月1日  │向臺中縣神│盜用林丙│
│    │上午9時     │後村村長林丙木│  東、丙○○、辛○○為管理│            │岡鄉公所申│木之印章│
│    │            │辦公室        │  委員。                  │            │請就林程祭│作成印文│
│    │            │              │(二)推選丙○○為主任委員。  │            │祀公業管理│2枚     │
│    │            │              │                          │            │人備查    │        │
├──┼──────┼───────┼─────────────┼──────┼─────┼────┤
│３  │89年3月26日 │臺中縣神岡鄉庄│(一)委任主任委員暨管理人林和│未行使      │          │盜用林丙│
│    │上午10時    │後村村長林丙木│  明全權進行林氏紀念館之籌│            │          │木之印章│
│    │            │辦公室        │  建工作施工。            │            │          │作成印文│
│    │            │              │(二)所需資金，依88年3月28日 │            │          │2枚     │
│    │            │              │  籌備會議公開宣示之條件依│            │          │        │
│    │            │              │  約履行。                │            │          │        │
├──┼──────┼───────┼─────────────┼──────┼─────┼────┤
│４  │89年7月22日 │臺中縣神岡鄉庄│(一)委由管理人丙○○全權進行│89年7月25日 │向臺中縣神│盜用林丙│
│    │上午10時    │後村村長林丙木│  林氏紀念館之籌建工作施工│            │岡鄉公所申│木之印章│
│    │            │辦公室        │  及處分神岡鄉○○段517地 │            │請就林程祭│作成印文│
│    │            │              │  號、518地號、520地號、49│            │祀公業處分│2枚     │
│    │            │              │  2地號、494之2地號、494之│            │財產之決議│        │
│    │            │              │  3地號、494之4地號等7筆土│            │及修改規約│        │
│    │            │              │  地以籌措資金。          │            │等事之備查│        │
│    │            │              │(二)修改該祭祀公業之管理規約│            │          │        │
│    │            │              │。                        │            │          │        │
└──┴──────┴───────┴─────────────┴──────┴─────┴────┘


司法院資訊處製作；財團法人民間司法改革基金會備份。
